---
title: "Mundial 2026 · Movilidad y desempeño"
author: "IISE UTEC · Data Analytics"
format:
  dashboard:
    orientation: rows
    scrolling: true
    expandable: false
    theme:
      - cosmo
      - styles.scss
server: shiny
execute:
  echo: false
  warning: false
  message: false
---

```{r}
#| context: setup
#| include: false

library(tidyverse)
library(readxl)
library(janitor)
library(lubridate)
library(geosphere)
library(leaflet)
library(shiny)
library(plotly)
library(DT)
library(scales)
library(here)
library(htmltools)


# ============================================================
# DATOS
# ============================================================

source(
  here(
    "R",
    "01_preparar_datos.R"
  )
)


# ============================================================
# VARIABLES GENERALES
# ============================================================

opciones_selecciones <- setNames(
  resumen_selecciones$seleccion_id,
  resumen_selecciones$seleccion
)

numero_selecciones <- n_distinct(
  resumen_selecciones$seleccion_id
)

numero_partidos <- n_distinct(
  partidos$partido_id
)

numero_sedes <- n_distinct(
  sedes$sede_id
)


# ============================================================
# INDICADORES DE MOVILIDAD
# ============================================================

mayor_recorrido <- resumen_selecciones |>
  slice_max(
    distancia_entre_sedes_km,
    n = 1,
    with_ties = FALSE
  )

menor_recorrido <- resumen_selecciones |>
  slice_min(
    distancia_entre_sedes_km,
    n = 1,
    with_ties = FALSE
  )

brecha_recorrido <- (
  mayor_recorrido$distancia_entre_sedes_km -
  menor_recorrido$distancia_entre_sedes_km
)

ratio_recorrido <- (
  mayor_recorrido$distancia_entre_sedes_km /
  menor_recorrido$distancia_entre_sedes_km
)


# ============================================================
# BASE PARA ANÁLISIS
# ============================================================

recorridos_analisis <- recorridos |>
  group_by(seleccion_id) |>
  arrange(
    numero_partido,
    .by_group = TRUE
  ) |>
  mutate(
    distancia_acumulada_km =
      cumsum(distancia_tramo_km),

    resultado_corto = case_when(
      resultado == "Victoria" ~ "V",
      resultado == "Empate" ~ "E",
      resultado == "Derrota" ~ "D"
    ),

    tramo = case_when(
      numero_partido == 1 ~ "Inicio",
      TRUE ~ paste0(
        ciudad_anterior,
        " → ",
        ciudad
      )
    )
  ) |>
  ungroup()


# ============================================================
# PALETA DE EQUIPOS
# ============================================================

colores_equipos <- c(
  "México" = "#17324d",
  "Sudáfrica" = "#536b7a",
  "República de Corea" = "#8797a5",
  "Chequia" = "#a78458"
)


# ============================================================
# TEMA DE GRÁFICOS
# ============================================================

tema_grafico <- theme_minimal(
  base_size = 11,
  base_family = "sans"
) +
  
  theme(
    
    text = element_text(
      family = "sans",
      color = "#4b5863"
    ),
    
    panel.grid.minor = element_blank(),
    
    panel.grid.major.x = element_line(
      color = "#edf0f2"
    ),
    
    panel.grid.major.y = element_blank(),
    
    axis.title = element_text(
      family = "sans",
      color = "#495762"
    ),
    
    axis.text = element_text(
      family = "sans",
      color = "#65717b"
    ),
    
    legend.text = element_text(
      family = "sans",
      color = "#65717b"
    ),
    
    legend.title = element_blank(),
    
    legend.position = "bottom",
    
    plot.caption = element_text(
      family = "sans",
      color = "#7b8790",
      size = 9,
      hjust = 0
    ),
    
    plot.margin = margin(
      10,
      15,
      10,
      10
    )
  )
```

# Inicio

## Row {height="28%"}

### Proyecto {width="65%"}

```{r}
htmltools::div(

  class = "hero-wrap",

  htmltools::div(
    class = "hero-kicker",
    "Piloto · Grupo A · Mundial 2026"
  ),

  htmltools::div(
    class = "hero-title",
    "Movilidad entre sedes y desempeño deportivo"
  ),

  htmltools::div(
    class = "hero-question",
    "¿En qué medida la carga de desplazamiento entre sedes durante la fase de grupos se asocia con el desempeño de las selecciones?"
  ),

  htmltools::div(
    class = "hero-note",
    "El piloto utiliza datos reales del Grupo A para validar la construcción de la base, el cálculo de movilidad y la arquitectura del producto interactivo. No busca establecer conclusiones generales con solo cuatro selecciones."
  )
)
```

### Alcance del piloto {width="35%"}

```{r}
htmltools::div(

  class = "scope-grid",

  htmltools::div(
    class = "scope-item",

    htmltools::div(
      class = "scope-number",
      numero_selecciones
    ),

    htmltools::div(
      class = "scope-label",
      "selecciones"
    )
  ),

  htmltools::div(
    class = "scope-item",

    htmltools::div(
      class = "scope-number",
      numero_partidos
    ),

    htmltools::div(
      class = "scope-label",
      "partidos"
    )
  ),

  htmltools::div(
    class = "scope-item",

    htmltools::div(
      class = "scope-number",
      numero_sedes
    ),

    htmltools::div(
      class = "scope-label",
      "sedes"
    )
  )
)

htmltools::div(
  class = "scope-caption",
  "La versión completa escalará este mismo pipeline a las 48 selecciones y a todos los partidos de la fase de grupos."
)
```

## Row {height="20%"}

### Mayor recorrido

```{r}
htmltools::div(

  class = "metric-card-body",

  htmltools::div(
    class = "metric-main",

    paste0(
      scales::comma(
        round(
          mayor_recorrido$distancia_entre_sedes_km
        )
      ),
      " km"
    )
  ),

  htmltools::div(
    class = "metric-name",
    mayor_recorrido$seleccion
  ),

  htmltools::div(
    class = "metric-note",
    "distancia entre sedes consecutivas"
  )
)
```

### Menor recorrido

```{r}
htmltools::div(

  class = "metric-card-body",

  htmltools::div(
    class = "metric-main",

    paste0(
      scales::comma(
        round(
          menor_recorrido$distancia_entre_sedes_km
        )
      ),
      " km"
    )
  ),

  htmltools::div(
    class = "metric-name",
    menor_recorrido$seleccion
  ),

  htmltools::div(
    class = "metric-note",
    "distancia entre sedes consecutivas"
  )
)
```

### Brecha de movilidad

```{r}
htmltools::div(

  class = "metric-card-body",

  htmltools::div(
    class = "metric-main",

    paste0(
      scales::comma(
        round(
          brecha_recorrido
        )
      ),
      " km"
    )
  ),

  htmltools::div(
    class = "metric-name",

    paste0(
      round(
        ratio_recorrido,
        1
      ),
      "× entre el mayor y el menor recorrido"
    )
  ),

  htmltools::div(
    class = "metric-note",
    "heterogeneidad dentro de un mismo grupo"
  )
)
```

## Row {height="52%"}

### Mapa de sedes del Grupo A {width="64%"}

```{r}
leaflet(sedes) |>
  addProviderTiles(
    providers$CartoDB.Positron
  ) |>
  addCircleMarkers(
    lng = ~longitud,
    lat = ~latitud,
    radius = 7,

    color = "#17324d",
    weight = 2,

    fillColor = "#17324d",
    fillOpacity = 0.85,

    label = ~paste0(
      ciudad,
      " · ",
      estadio
    ),

    popup = ~paste0(
      "<strong>",
      estadio,
      "</strong><br>",
      ciudad,
      ", ",
      pais
    )
  ) |>
  addScaleBar(
    position = "bottomleft"
  )
```

### Lectura del piloto {width="36%"}

```{r}
htmltools::tags$ul(

  class = "insight-list",

  htmltools::tags$li(
    paste0(
      "La carga de viaje varía ampliamente incluso dentro del Grupo A: ",
      mayor_recorrido$seleccion,
      " acumula aproximadamente ",
      scales::comma(
        round(
          mayor_recorrido$distancia_entre_sedes_km
        )
      ),
      " km entre sedes, frente a ",
      scales::comma(
        round(
          menor_recorrido$distancia_entre_sedes_km
        )
      ),
      " km de ",
      menor_recorrido$seleccion,
      "."
    )
  ),

  htmltools::tags$li(
    paste0(
      "La brecha observada es de aproximadamente ",
      scales::comma(
        round(
          brecha_recorrido
        )
      ),
      " km."
    )
  ),

  htmltools::tags$li(
    "El piloto confirma que la movilidad puede derivarse de forma reproducible a partir del calendario y las coordenadas de las sedes."
  ),

  htmltools::tags$li(
    "Con cuatro selecciones no corresponde interpretar esta variación como evidencia de un efecto sobre el desempeño."
  )
)
```

# Explorar {scrolling="true"}

### Explorar selección

```{r}
selectInput(
  inputId = "seleccion_elegida",
  label = "Seleccionar selección:",
  choices = opciones_selecciones,
  selected = "MEX"
)
```

```{r}
checkboxInput(
  inputId = "mostrar_etiquetas",
  label = "Mostrar etiquetas de las sedes",
  value = TRUE
)
```

Selecciona una selección del Grupo A para reconstruir su secuencia de partidos y los desplazamientos realizados entre sedes.

## Column

### Row {.flow}

```{r}
#| padding: 10px
#| fill: false

uiOutput(
  outputId = "resumen_superior"
)
```

### Row {height="540px"}

```{r}
#| title: "Recorrido entre sedes"
#| width: 72%
#| padding: 0px

leafletOutput(
  outputId = "mapa_seleccion",
  height = "100%"
)
```

```{r}
#| title: "Lectura del recorrido"
#| width: 28%

uiOutput(
  outputId = "resumen_recorrido"
)
```

### Row {height="250px"}

```{r}
#| title: "Partidos y desplazamientos"
#| fill: false

DTOutput(
  outputId = "tabla_partidos"
)
```

```{r}
#| context: server
#| include: false


# ============================================================
# OBJETOS REACTIVOS
# ============================================================

datos_seleccion <- reactive({

  req(
    input$seleccion_elegida
  )

  recorridos |>
    filter(
      seleccion_id ==
        input$seleccion_elegida
    ) |>
    arrange(
      fecha,
      partido_id
    )
})


resumen_seleccion <- reactive({

  req(
    input$seleccion_elegida
  )

  resumen_selecciones |>
    filter(
      seleccion_id ==
        input$seleccion_elegida
    )
})


# ============================================================
# RESUMEN SUPERIOR
# ============================================================

output$resumen_superior <- renderUI({

  datos <- resumen_seleccion()


  clase_estado <- if (
    datos$clasifico == "Sí"
  ) {

    "status-badge status-yes"

  } else {

    "status-badge status-no"

  }


  texto_estado <- if (
    datos$clasifico == "Sí"
  ) {

    "Clasificó"

  } else {

    "No clasificó"

  }


  htmltools::div(

    class = "explorer-summary-grid",


    # --------------------------------------------------------
    # SELECCIÓN
    # --------------------------------------------------------

    htmltools::div(

      class = "explorer-team",

      htmltools::div(

        class = "explorer-team-top",

        htmltools::div(
          class = "explorer-team-name",
          datos$seleccion
        ),

        htmltools::span(
          class = clase_estado,
          texto_estado
        )
      ),

      htmltools::div(
        class = "explorer-team-subtitle",
        "Grupo A · Mundial 2026"
      )
    ),


    # --------------------------------------------------------
    # DISTANCIA
    # --------------------------------------------------------

    htmltools::div(

      class = "explorer-metric",

      htmltools::div(

        class = "explorer-metric-value",

        paste0(
          scales::comma(
            round(
              datos$distancia_entre_sedes_km
            )
          ),
          " km"
        )
      ),

      htmltools::div(
        class = "explorer-metric-label",
        "distancia entre sedes"
      )
    ),


    # --------------------------------------------------------
    # PUNTOS
    # --------------------------------------------------------

    htmltools::div(

      class = "explorer-metric",

      htmltools::div(
        class = "explorer-metric-value",
        datos$puntos
      ),

      htmltools::div(
        class = "explorer-metric-label",
        "puntos"
      )
    ),


    # --------------------------------------------------------
    # POSICIÓN
    # --------------------------------------------------------

    htmltools::div(

      class = "explorer-metric",

      htmltools::div(

        class = "explorer-metric-value",

        paste0(
          datos$posicion_grupo,
          ".º"
        )
      ),

      htmltools::div(
        class = "explorer-metric-label",
        "posición"
      )
    )
  )
})


# ============================================================
# MAPA
# ============================================================

output$mapa_seleccion <- renderLeaflet({

  datos <- datos_seleccion()


  popup_partidos <- paste0(

    "<strong>",
    datos$seleccion,
    "</strong><br><br>",

    "<strong>Partido ",
    datos$numero_partido,
    "</strong><br>",

    "Fecha: ",
    datos$fecha,
    "<br>",

    "Oponente: ",
    datos$oponente,
    "<br>",

    "Ciudad: ",
    datos$ciudad,
    "<br>",

    "Estadio: ",
    datos$estadio,
    "<br>",

    "Resultado: ",
    datos$goles_favor,
    "–",
    datos$goles_contra,
    "<br>",

    "Distancia desde la sede anterior: ",
    scales::comma(
      round(
        datos$distancia_tramo_km,
        1
      )
    ),
    " km"
  )


  mapa <- leaflet(datos) |>

    addProviderTiles(
      providers$CartoDB.Positron
    ) |>

    addPolylines(

      lng = ~longitud,
      lat = ~latitud,

      color = "#17324d",

      weight = 4,
      opacity = 0.85
    )


  if (
    isTRUE(
      input$mostrar_etiquetas
    )
  ) {

    mapa <- mapa |>

      addCircleMarkers(

        lng = ~longitud,
        lat = ~latitud,

        radius = 7,

        color = "#17324d",
        weight = 2,

        fillColor = "#ffffff",
        fillOpacity = 1,

        label = ~paste0(
          numero_partido,
          ". ",
          ciudad
        ),

        labelOptions = labelOptions(
          noHide = TRUE,
          direction = "top"
        ),

        popup = popup_partidos
      )

  } else {

    mapa <- mapa |>

      addCircleMarkers(

        lng = ~longitud,
        lat = ~latitud,

        radius = 7,

        color = "#17324d",
        weight = 2,

        fillColor = "#ffffff",
        fillOpacity = 1,

        popup = popup_partidos
      )
  }


  mapa |>

    addScaleBar(
      position = "bottomleft"
    ) |>

    fitBounds(

      lng1 = min(
        datos$longitud,
        na.rm = TRUE
      ),

      lat1 = min(
        datos$latitud,
        na.rm = TRUE
      ),

      lng2 = max(
        datos$longitud,
        na.rm = TRUE
      ),

      lat2 = max(
        datos$latitud,
        na.rm = TRUE
      )
    )
})


# ============================================================
# LECTURA DEL RECORRIDO
# ============================================================

output$resumen_recorrido <- renderUI({

  datos <- datos_seleccion()

  resumen <- resumen_seleccion()


  ciudades <- paste(
    datos$ciudad,
    collapse = " → "
  )


  dg <- resumen$diferencia_goles


  dg_texto <- if (
    dg > 0
  ) {

    paste0(
      "+",
      dg
    )

  } else {

    as.character(
      dg
    )
  }


  htmltools::div(

    class = "route-summary",


    htmltools::div(

      class = "route-summary-title",

      paste0(
        "Recorrido: ",
        ciudades
      )
    ),


    htmltools::div(

      class = "route-summary-text",

      paste0(
        resumen$seleccion,
        " disputó sus tres partidos en ",
        dplyr::n_distinct(
          datos$ciudad
        ),
        " ciudades distintas."
      )
    ),


    htmltools::div(

      class = "route-summary-text",

      paste0(
        "Acumuló ",
        scales::comma(
          round(
            resumen$distancia_entre_sedes_km
          )
        ),
        " km de desplazamiento entre las sedes de sus partidos."
      )
    ),


    htmltools::div(

      class = "route-summary-text",

      paste0(
        "Terminó en la posición ",
        resumen$posicion_grupo,
        " del Grupo A con ",
        resumen$puntos,
        " puntos y una diferencia de goles de ",
        dg_texto,
        "."
      )
    ),


    htmltools::div(

      class = "route-summary-note",

      "La medición considera la distancia geodésica entre sedes consecutivas y no la logística completa del equipo."
    )
  )
})


# ============================================================
# TABLA
# ============================================================

output$tabla_partidos <- renderDT({

  tabla <- datos_seleccion() |>

    transmute(

      Partido = numero_partido,

      Fecha = format(
        fecha,
        "%d-%m-%Y"
      ),

      Oponente = oponente,

      Ciudad = ciudad,

      Estadio = estadio,

      Resultado = paste0(
        goles_favor,
        "–",
        goles_contra
      ),

      Puntos = puntos,

      `Distancia previa (km)` =
        round(
          distancia_tramo_km,
          1
        ),

      `Descanso (días)` =
        dias_descanso
    )


  datatable(

    tabla,

    rownames = FALSE,

    options = list(

      paging = FALSE,
      searching = FALSE,
      info = FALSE,
      ordering = FALSE,

      autoWidth = TRUE,

      scrollX = FALSE,

      dom = "t"
    )
  )
})
```

# Análisis {scrolling="true"}

## Row {height="165px"}

### Objetivo del análisis {width="62%"}

::: analysis-intro
El piloto permite comprobar que podemos reconstruir **cuándo y cuánto se desplaza cada selección antes de cada partido**.

El interés de la versión completa no será únicamente comparar kilómetros totales: se construirán variables de movilidad a nivel **selección–partido**, permitiendo estudiar la carga de viaje inmediatamente anterior a cada encuentro.
:::

### Cómo interpretar esta página {width="38%"}

::: {.callout-note appearance="simple" icon="false"}
Las diferencias observadas entre cuatro selecciones son **descriptivas**.

El piloto demuestra la construcción de las variables; no estima todavía un efecto de la movilidad sobre el desempeño.
:::

## Row {height="520px"}

```{r}
#| title: "Cómo se acumula la movilidad durante la fase de grupos"
#| width: 58%

grafico_acumulado <- recorridos_analisis |>

  ggplot(

    aes(

      x = numero_partido,

      y = distancia_acumulada_km,

      color = seleccion,

      group = seleccion,

      text = paste0(

        "Selección: ",
        seleccion,

        "<br>Partido: ",
        numero_partido,

        "<br>Sede: ",
        ciudad,

        "<br>Distancia acumulada: ",
        scales::comma(
          round(
            distancia_acumulada_km
          )
        ),
        " km"
      )
    )
  ) +

  geom_line(
    linewidth = 1.15
  ) +

  geom_point(
    size = 3
  ) +

  scale_color_manual(
    values = colores_equipos
  ) +

  scale_x_continuous(

    breaks = 1:3,

    labels = c(
      "Partido 1",
      "Partido 2",
      "Partido 3"
    )
  ) +

  scale_y_continuous(
    labels = scales::comma
  ) +

  labs(
    x = NULL,
    y = "Distancia acumulada entre sedes (km)",
    color = NULL
  ) +

  tema_grafico


fig_acumulado <- ggplotly(
  grafico_acumulado,
  tooltip = "text"
) |>

  layout(

    font = list(
      family = "Arial, Helvetica, sans-serif",
      size = 12,
      color = "#4b5863"
    ),

    legend = list(
      title = list(
        text = ""
      ),
      orientation = "h",
      x = 0,
      y = -0.18
    ),

    margin = list(
      l = 80,
      r = 25,
      t = 20,
      b = 85
    )
  ) |>

  config(
    displayModeBar = FALSE
  )


fig_acumulado
```

```{r}
#| title: "Movilidad previa y resultado del siguiente partido"
#| width: 42%

datos_heatmap <- recorridos_analisis |>

  filter(
    numero_partido > 1
  ) |>

  mutate(

    partido = factor(

      numero_partido,

      levels = c(
        2,
        3
      ),

      labels = c(
        "Antes del partido 2",
        "Antes del partido 3"
      )
    ),

    seleccion = factor(

      seleccion,

      levels = rev(
        resumen_selecciones$seleccion
      )
    )
  )


grafico_heatmap <- datos_heatmap |>

  ggplot(

    aes(

      x = partido,
      y = seleccion,

      fill = distancia_tramo_km
    )
  ) +

  geom_tile(

    color = "#ffffff",
    linewidth = 2
  ) +

  geom_text(

    aes(

      label = paste0(

        scales::comma(
          round(
            distancia_tramo_km
          )
        ),
        " km\n",

        resultado
      )
    ),

    family = "sans",

    color = "#25313c",

    size = 3.3,

    lineheight = 1.15
  ) +

  scale_fill_gradient(

    low = "#f1f5f7",
    high = "#8faec3",

    guide = "none"
  ) +

  labs(
    x = NULL,
    y = NULL
  ) +

  theme_minimal(

    base_size = 11,
    base_family = "sans"
  ) +

  theme(

    text = element_text(
      family = "sans",
      color = "#4b5863"
    ),

    panel.grid = element_blank(),

    axis.text.x = element_text(
      family = "sans",
      color = "#65717b",
      size = 9.5
    ),

    axis.text.y = element_text(
      family = "sans",
      color = "#65717b",
      size = 9.5
    ),

    plot.margin = margin(
      15,
      15,
      15,
      15
    )
  )


grafico_heatmap
```

## Row {.flow}

### Qué muestra el piloto {width="56%"}

```{r}
htmltools::tags$ul(

  class = "insight-list",


  htmltools::tags$li(

    paste0(

      mayor_recorrido$seleccion,

      " acumuló aproximadamente ",

      scales::comma(
        round(
          mayor_recorrido$distancia_entre_sedes_km
        )
      ),

      " km entre las sedes de sus partidos, mientras que ",

      menor_recorrido$seleccion,

      " acumuló aproximadamente ",

      scales::comma(
        round(
          menor_recorrido$distancia_entre_sedes_km
        )
      ),

      " km."
    )
  ),


  htmltools::tags$li(

    paste0(

      "Esto representa una razón cercana a ",

      round(
        ratio_recorrido,
        1
      ),

      " a 1 entre el mayor y el menor recorrido dentro de un mismo grupo."
    )
  ),


  htmltools::tags$li(

    "La segunda visualización muestra que la variable relevante puede construirse antes de cada encuentro: distancia recorrida desde la sede anterior y resultado obtenido posteriormente."
  ),


  htmltools::tags$li(

    "Esta estructura será la base para evaluar el torneo completo controlando por otras diferencias entre selecciones y partidos."
  )
)
```

### Escala del proyecto completo {width="44%"}

::: analysis-intro
**Nivel selección**

48 observaciones para estudiar:

- distancia total;
- puntos acumulados;
- diferencia de goles;
- posición;
- clasificación.

**Nivel selección–partido**

48 selecciones × 3 partidos = **144 observaciones**.

Cada registro podrá vincular:

**movilidad previa → condiciones del partido → desempeño obtenido**

incorporando posteriormente descanso, fortaleza propia, fortaleza del rival y otras variables de contexto.
:::

# Metodología y datos {orientation="columns" scrolling="true"}

## Column {.flow width="50%"}

::: {.card .method-card fill="false"}
::: method-label
Diseño de investigación
:::

::: method-text
El proyecto plantea un estudio **observacional retrospectivo** basado en la fase de grupos del Mundial 2026.

La pregunta central es:

**¿En qué medida la carga de desplazamiento entre sedes se asocia con el desempeño deportivo de las selecciones?**

El Grupo A funciona únicamente como piloto para validar la construcción de datos, las variables de movilidad y la arquitectura del análisis.
:::
:::::

::: {.card .method-card fill="false"}
::: method-label
Variables del proyecto
:::

::: method-text
**Exposición principal: movilidad**

- distancia desde la sede anterior;
- distancia acumulada hasta cada partido;
- cantidad de cambios de sede.

**Resultados deportivos**

- puntos obtenidos;
- diferencia de goles;
- victoria, empate o derrota;
- posición del grupo;
- clasificación a la siguiente fase.

**Variables de contexto previstas**

- días de descanso;
- fortaleza previa de la selección;
- fortaleza del rival;
- cambio de huso horario;
- temperatura;
- altitud;
- condición de anfitrión.
:::
:::::

::: {.card .method-card fill="false"}
::: method-label
Plan de análisis
:::

::: method-text
**1. Descripción de la movilidad**

Caracterizar recorridos, distancias, descanso y diferencias entre grupos.

**2. Análisis exploratorio**

Examinar cómo distintas medidas de movilidad se relacionan con indicadores de desempeño.

**3. Modelamiento**

Evaluar la asociación entre carga de viaje y desempeño incorporando variables de control, entre ellas fortaleza propia, fortaleza del rival y descanso.

La especificación estadística definitiva se seleccionará después de examinar la estructura y distribución de la base completa.

**4. Sensibilidad**

Comprobar si las conclusiones cambian al utilizar distintas definiciones de movilidad y desempeño.
:::
:::::

## Column {.flow width="50%"}

::: {.card .method-card fill="false"}
::: method-label
Unidades de análisis
:::

::: method-text
El proyecto utilizará dos estructuras complementarias.

**Selección**

Una observación por equipo para estudiar el desempeño agregado durante toda la fase de grupos.

**Selección–partido**

Una observación por cada selección en cada encuentro.

Esta segunda estructura permite relacionar la movilidad inmediatamente previa al partido con el resultado obtenido en ese encuentro.
:::
:::::

::: {.card .method-card fill="false"}
::: method-label
Medición de la movilidad
:::

::: method-text
Los partidos de cada selección se ordenan cronológicamente.

Para el piloto, la distancia entre dos sedes consecutivas se estima mediante la **fórmula de Haversine**, utilizando las coordenadas geográficas de los estadios.

Así se obtiene una medida comparable de la carga de desplazamiento generada por el calendario.

Esta medida no representa necesariamente:

- la ruta aérea exacta;
- el hotel del equipo;
- el centro de entrenamiento;
- los traslados terrestres adicionales.

Por ello se interpreta como **distancia entre sedes** y no como distancia logística total.
:::
:::::

::: {.card .method-card fill="false"}
::: method-label
Fuentes y trazabilidad
:::

::: method-text
**FIFA**

Calendario, resultados, composición de grupos y sedes oficiales del torneo.

**Información geográfica**

Coordenadas de los estadios necesarias para calcular las distancias.

**Trazabilidad**

La base original conserva una tabla de fuentes para registrar la procedencia de las variables utilizadas.

En la versión completa, cada fuente deberá documentar:

- organismo o proveedor;
- variable utilizada;
- fecha de consulta;
- enlace;
- transformaciones aplicadas.

La trazabilidad detallada permanecerá en el repositorio y en las bases del proyecto; el dashboard mostrará únicamente la información necesaria para interpretar el análisis.
:::
:::::
