---
title: "Mundial 2026: distancias y desempeño"
author: "IISE UTEC – Data Analytics"
format:
  dashboard:
    orientation: rows
    scrolling: true
    theme: cosmo
server: shiny
execute:
  echo: false
  warning: false
  message: false
---

```{r}
#| context: setup
#| include: false

library(tidyverse)
library(readxl)
library(janitor)
library(lubridate)
library(geosphere)
library(leaflet)
library(shiny)
library(plotly)
library(DT)
library(bslib)
library(bsicons)
library(scales)
library(here)
library(htmltools)

source(
  here(
    "R",
    "01_preparar_datos.R"
  )
)

opciones_selecciones <- setNames(
  resumen_selecciones$seleccion_id,
  resumen_selecciones$seleccion
)

numero_selecciones <- n_distinct(
  resumen_selecciones$seleccion_id
)

numero_partidos <- n_distinct(
  partidos$partido_id
)

distancia_total_grupo <- sum(
  resumen_selecciones$distancia_entre_sedes_km,
  na.rm = TRUE
)

mayor_recorrido <- resumen_selecciones |>
  slice_max(
    distancia_entre_sedes_km,
    n = 1,
    with_ties = FALSE
  )
```

# Inicio

## Row

```{r}
#| content: valuebox
#| title: "Selecciones"

list(
  icon = "people-fill",
  color = "primary",
  value = numero_selecciones
)
```

```{r}
#| content: valuebox
#| title: "Partidos"

list(
  icon = "calendar-event",
  color = "info",
  value = numero_partidos
)
```

```{r}
#| content: valuebox
#| title: "Distancia acumulada entre sedes"

list(
  icon = "airplane",
  color = "warning",
  value = paste0(
    comma(
      round(distancia_total_grupo)
    ),
    " km"
  )
)
```

```{r}
#| content: valuebox
#| title: "Mayor recorrido"

list(
  icon = "geo-alt-fill",
  color = "success",
  value = paste0(
    mayor_recorrido$seleccion,
    ": ",
    comma(
      round(
        mayor_recorrido$distancia_entre_sedes_km
      )
    ),
    " km"
  )
)
```

## Row

### Pregunta de investigación

**¿Existe una asociación entre la distancia recorrida entre las sedes consecutivas de los partidos y el desempeño deportivo de las selecciones?**

Este piloto utiliza los datos reales del Grupo A del Mundial 2026 para validar la estructura de datos, el procesamiento reproducible, el cálculo de distancias y el funcionamiento del dashboard.

El análisis se limita a cuatro selecciones, por lo que sus resultados son descriptivos y no permiten obtener conclusiones generales.

### Mapa de sedes

```{r}
leaflet(sedes) |>
  addProviderTiles(
    providers$CartoDB.Positron
  ) |>
  addCircleMarkers(
    lng = ~longitud,
    lat = ~latitud,
    radius = 7,
    stroke = TRUE,
    fillOpacity = 0.85,
    label = ~paste0(
      estadio,
      " — ",
      ciudad
    ),
    popup = ~paste0(
      "<strong>",
      estadio,
      "</strong><br>",
      ciudad,
      ", ",
      pais
    )
  ) |>
  addScaleBar(
    position = "bottomleft"
  )
```

# Explorador

##  {.sidebar width="280px"}

### Explorar selección

```{r}
selectInput(
  inputId = "seleccion_elegida",
  label = "Seleccionar selección:",
  choices = opciones_selecciones,
  selected = "MEX"
)
```

```{r}
checkboxInput(
  inputId = "mostrar_etiquetas",
  label = "Mostrar etiquetas de las sedes",
  value = TRUE
)
```

Selecciona una de las cuatro selecciones del Grupo A para explorar sus partidos, resultados y desplazamientos entre sedes.

## Row {height="20%"}

```{r}
#| title: "Selección"
#| fill: false

uiOutput("valor_seleccion")
```

```{r}
#| title: "Distancia entre sedes"
#| fill: false

uiOutput("valor_distancia")
```

```{r}
#| title: "Puntos"
#| fill: false

uiOutput("valor_puntos")
```

```{r}
#| title: "Posición"
#| fill: false

uiOutput("valor_posicion")
```

```{r}
#| title: "Clasificó"
#| fill: false

uiOutput("valor_clasifico")
```

## Row {height="50%"}

### Recorrido entre sedes

```{r}
leafletOutput(
  outputId = "mapa_seleccion",
  height = "100%"
)
```

### Partidos y desplazamientos

```{r}
DTOutput(
  outputId = "tabla_partidos"
)
```

## Row {height="30%"}

### Resumen del recorrido

```{r}
uiOutput(
  outputId = "resumen_recorrido"
)
```

```{r}
#| context: server
#| include: false

# ------------------------------------------------------------
# OBJETOS REACTIVOS
# ------------------------------------------------------------

datos_seleccion <- reactive({

  req(input$seleccion_elegida)

  recorridos |>
    filter(
      seleccion_id == input$seleccion_elegida
    ) |>
    arrange(
      fecha,
      partido_id
    )
})


resumen_seleccion <- reactive({

  req(input$seleccion_elegida)

  resumen_selecciones |>
    filter(
      seleccion_id == input$seleccion_elegida
    )
})


# ------------------------------------------------------------
# INDICADOR: SELECCIÓN
# ------------------------------------------------------------

output$valor_seleccion <- renderUI({

  datos <- resumen_seleccion()

  tags$div(
    style = "
      font-size: 28px;
      font-weight: 600;
      text-align: center;
      padding-top: 12px;
    ",
    datos$seleccion
  )
})


# ------------------------------------------------------------
# INDICADOR: DISTANCIA
# ------------------------------------------------------------

output$valor_distancia <- renderUI({

  datos <- resumen_seleccion()

  valor <- paste0(
    scales::comma(
      round(
        datos$distancia_entre_sedes_km
      )
    ),
    " km"
  )

  tags$div(
    style = "
      font-size: 28px;
      font-weight: 600;
      text-align: center;
      padding-top: 12px;
    ",
    valor
  )
})


# ------------------------------------------------------------
# INDICADOR: PUNTOS
# ------------------------------------------------------------

output$valor_puntos <- renderUI({

  datos <- resumen_seleccion()

  tags$div(
    style = "
      font-size: 28px;
      font-weight: 600;
      text-align: center;
      padding-top: 12px;
    ",
    datos$puntos
  )
})


# ------------------------------------------------------------
# INDICADOR: POSICIÓN
# ------------------------------------------------------------

output$valor_posicion <- renderUI({

  datos <- resumen_seleccion()

  valor <- paste0(
    datos$posicion_grupo,
    ".º"
  )

  tags$div(
    style = "
      font-size: 28px;
      font-weight: 600;
      text-align: center;
      padding-top: 12px;
    ",
    valor
  )
})


# ------------------------------------------------------------
# INDICADOR: CLASIFICACIÓN
# ------------------------------------------------------------

output$valor_clasifico <- renderUI({

  datos <- resumen_seleccion()

  tags$div(
    style = "
      font-size: 28px;
      font-weight: 600;
      text-align: center;
      padding-top: 12px;
    ",
    datos$clasifico
  )
})


# ------------------------------------------------------------
# MAPA REACTIVO
# ------------------------------------------------------------

output$mapa_seleccion <- renderLeaflet({
  
  datos <- datos_seleccion()
  
  # Información que aparece al hacer clic en el marcador
  popup_partidos <- paste0(
    "<strong>",
    datos$seleccion,
    "</strong><br><br>",
    "<strong>Partido ",
    datos$numero_partido,
    "</strong><br>",
    "Fecha: ",
    datos$fecha,
    "<br>",
    "Oponente: ",
    datos$oponente,
    "<br>",
    "Ciudad: ",
    datos$ciudad,
    "<br>",
    "Estadio: ",
    datos$estadio,
    "<br>",
    "Resultado: ",
    datos$goles_favor,
    "–",
    datos$goles_contra,
    "<br>",
    "Distancia desde sede anterior: ",
    scales::comma(
      datos$distancia_tramo_km
    ),
    " km"
  )
  
  # Mapa normal, CON los nombres geográficos del mapa base
  mapa <- leaflet(datos) |>
    addProviderTiles(
      providers$CartoDB.Positron
    ) |>
    addPolylines(
      lng = ~longitud,
      lat = ~latitud,
      weight = 4,
      opacity = 0.8
    )
  
  # Si el checkbox está marcado,
  # agregamos nuestras etiquetas permanentes
  if (isTRUE(input$mostrar_etiquetas)) {
    
    mapa <- mapa |>
      addCircleMarkers(
        lng = ~longitud,
        lat = ~latitud,
        radius = 7,
        stroke = TRUE,
        fillOpacity = 0.85,
        
        label = ~paste0(
          numero_partido,
          ". ",
          ciudad
        ),
        
        labelOptions = labelOptions(
          noHide = TRUE,
          direction = "top"
        ),
        
        popup = popup_partidos
      )
    
  } else {
    
    # Sin etiquetas adicionales,
    # pero manteniendo los marcadores
    mapa <- mapa |>
      addCircleMarkers(
        lng = ~longitud,
        lat = ~latitud,
        radius = 7,
        stroke = TRUE,
        fillOpacity = 0.85,
        popup = popup_partidos
      )
  }
  
  mapa |>
    addScaleBar(
      position = "bottomleft"
    ) |>
    fitBounds(
      lng1 = min(datos$longitud, na.rm = TRUE),
      lat1 = min(datos$latitud, na.rm = TRUE),
      lng2 = max(datos$longitud, na.rm = TRUE),
      lat2 = max(datos$latitud, na.rm = TRUE)
    )
})


# ------------------------------------------------------------
# TABLA REACTIVA
# ------------------------------------------------------------

output$tabla_partidos <- renderDT({

  tabla <- datos_seleccion() |>
    transmute(
      Partido = numero_partido,
      Fecha = fecha,
      Oponente = oponente,
      Ciudad = ciudad,
      Estadio = estadio,
      Resultado = paste0(
        goles_favor,
        "–",
        goles_contra
      ),
      Puntos = puntos,
      `Distancia previa (km)` =
        distancia_tramo_km,
      `Descanso (días)` =
        dias_descanso
    )

  datatable(
    tabla,
    rownames = FALSE,
    options = list(
      paging = FALSE,
      searching = FALSE,
      info = FALSE,
      autoWidth = TRUE,
      scrollX = TRUE
    )
  )
})


# ------------------------------------------------------------
# TEXTO RESUMEN REACTIVO
# ------------------------------------------------------------

output$resumen_recorrido <- renderUI({

  datos <- datos_seleccion()
  resumen <- resumen_seleccion()

  ciudades <- paste(
    datos$ciudad,
    collapse = " → "
  )

  tags$div(

    tags$p(
      tags$strong(
        paste0(
          "Recorrido: ",
          ciudades
        )
      )
    ),

    tags$p(
      paste0(
        resumen$seleccion,
        " disputó sus tres partidos en ",
        dplyr::n_distinct(datos$ciudad),
        " ciudades distintas y acumuló ",
        scales::comma(
          round(
            resumen$distancia_entre_sedes_km
          )
        ),
        " km de desplazamiento entre sedes."
      )
    ),

    tags$p(
      paste0(
        "Terminó en la posición ",
        resumen$posicion_grupo,
        " del Grupo A con ",
        resumen$puntos,
        " puntos y una diferencia de goles de ",
        ifelse(
          resumen$diferencia_goles > 0,
          paste0(
            "+",
            resumen$diferencia_goles
          ),
          resumen$diferencia_goles
        ),
        "."
      )
    )
  )
})
```

# Comparaciones

## Row

### Ranking de distancia

```{r}
grafico_ranking <- resumen_selecciones |>
  mutate(
    seleccion = reorder(
      seleccion,
      distancia_entre_sedes_km
    )
  ) |>
  ggplot(
    aes(
      x = distancia_entre_sedes_km,
      y = seleccion,
      text = paste0(
        "Selección: ",
        seleccion,
        "<br>Distancia: ",
        comma(
          round(
            distancia_entre_sedes_km
          )
        ),
        " km",
        "<br>Puntos: ",
        puntos,
        "<br>Clasificó: ",
        clasifico
      )
    )
  ) +
  geom_col() +
  labs(
    x = "Distancia entre sedes (km)",
    y = NULL
  ) +
  theme_minimal()

ggplotly(
  grafico_ranking,
  tooltip = "text"
)
```

### Distancia y puntos

```{r}
grafico_dispersion <- resumen_selecciones |>
  ggplot(
    aes(
      x = distancia_entre_sedes_km,
      y = puntos,
      text = paste0(
        "Selección: ",
        seleccion,
        "<br>Distancia: ",
        comma(
          round(
            distancia_entre_sedes_km
          )
        ),
        " km",
        "<br>Puntos: ",
        puntos,
        "<br>Diferencia de goles: ",
        diferencia_goles
      )
    )
  ) +
  geom_point(
    size = 4
  ) +
  geom_smooth(
    method = "lm",
    se = FALSE
  ) +
  labs(
    x = "Distancia entre sedes (km)",
    y = "Puntos obtenidos"
  ) +
  theme_minimal()

ggplotly(
  grafico_dispersion,
  tooltip = "text"
)
```

## Row

### Clasificación y distancia

```{r}
grafico_clasificacion <- resumen_selecciones |>
  mutate(
    seleccion = reorder(
      seleccion,
      distancia_entre_sedes_km
    )
  ) |>
  ggplot(
    aes(
      x = seleccion,
      y = distancia_entre_sedes_km,
      fill = clasifico,
      text = paste0(
        "Selección: ",
        seleccion,
        "<br>Distancia: ",
        comma(
          round(
            distancia_entre_sedes_km
          )
        ),
        " km",
        "<br>Clasificó: ",
        clasifico
      )
    )
  ) +
  geom_col() +
  coord_flip() +
  labs(
    x = NULL,
    y = "Distancia entre sedes (km)",
    fill = "Clasificó"
  ) +
  theme_minimal()

ggplotly(
  grafico_clasificacion,
  tooltip = "text"
)
```

### Tabla del Grupo A

```{r}
tabla_grupo <- resumen_selecciones |>
  select(
    posicion_grupo,
    seleccion,
    partidos,
    puntos,
    goles_favor,
    goles_contra,
    diferencia_goles,
    distancia_entre_sedes_km,
    clasifico
  ) |>
  rename(
    Posición = posicion_grupo,
    Selección = seleccion,
    PJ = partidos,
    Puntos = puntos,
    GF = goles_favor,
    GC = goles_contra,
    DG = diferencia_goles,
    `Distancia entre sedes (km)` =
      distancia_entre_sedes_km,
    Clasificó = clasifico
  )

datatable(
  tabla_grupo,
  rownames = FALSE,
  options = list(
    paging = FALSE,
    searching = FALSE,
    info = FALSE
  )
)
```

> **Nota:** las comparaciones son descriptivas. Cuatro selecciones no constituyen una muestra suficiente para estimar ni interpretar relaciones estadísticas generales.

# Metodología

## Row

### Bases originales

El piloto utiliza cinco hojas construidas en Excel:

1.  **selecciones:** identificación, grupo y confederación;
2.  **sedes:** estadio, ciudad, país y coordenadas;
3.  **partidos:** fechas, rivales, sedes y resultados;
4.  **resultado_grupo:** posición y clasificación oficial;
5.  **fuentes:** trazabilidad de los datos.

### Procesamiento en R

El pipeline:

1.  importa las hojas;
2.  valida columnas e identificadores;
3.  convierte cada partido en dos registros;
4.  calcula puntos y diferencia de goles;
5.  ordena cronológicamente los partidos;
6.  calcula la distancia entre sedes consecutivas;
7.  genera indicadores por selección;
8.  exporta tablas procesadas.

## Row

### Medición de distancia

Se utiliza la distancia de Haversine entre las coordenadas de las sedes consecutivas.

La medición no representa necesariamente:

- la ruta exacta del vuelo;
- la ubicación del hotel;
- el centro de entrenamiento;
- el traslado inicial al torneo;
- los desplazamientos terrestres adicionales.

Por ello, el indicador se denomina **distancia entre sedes** y no distancia logística total.

### Alcance futuro

El proyecto completo incluirá:

- los doce grupos;
- las 48 selecciones;
- todos los partidos;
- descansos;
- cambios de huso horario;
- clima y altitud;
- fortaleza previa;
- fase eliminatoria;
- modelos explicativos;
- análisis de sensibilidad;
- artículo técnico;
- dashboard desplegado.

# Fuentes

## Row

### Fuentes utilizadas

```{r}
datatable(
  fuentes,
  rownames = FALSE,
  options = list(
    pageLength = 10,
    autoWidth = TRUE
  )
)
```

### Advertencia

Los resultados, fechas, sedes y composición del grupo fueron contrastados con fuentes oficiales de FIFA.

Las coordenadas deben verificarse nuevamente antes del análisis completo y documentarse con la fuente cartográfica exacta.
