---
title: "Mundial 2026 · Movilidad y desempeño"
author: "IISE UTEC · Data Analytics"
format:
  dashboard:
    orientation: rows
    scrolling: true
    expandable: false
    theme:
      - litera
      - styles.scss
server: shiny
execute:
  echo: false
  warning: false
  message: false
---

```{r}
#| context: setup
#| include: false

library(tidyverse)
library(readxl)
library(janitor)
library(lubridate)
library(geosphere)
library(leaflet)
library(shiny)
library(plotly)
library(DT)
library(scales)
library(here)
library(htmltools)


# ============================================================
# DATOS
# ============================================================

source(
  here(
    "R",
    "01_preparar_datos.R"
  )
)


# ============================================================
# VARIABLES GENERALES
# ============================================================

opciones_selecciones <- setNames(
  resumen_selecciones$seleccion_id,
  resumen_selecciones$seleccion
)

numero_selecciones <- n_distinct(
  resumen_selecciones$seleccion_id
)

numero_partidos <- n_distinct(
  partidos$partido_id
)

numero_sedes <- n_distinct(
  sedes$sede_id
)


# ============================================================
# INDICADORES DE MOVILIDAD
# ============================================================

mayor_recorrido <- resumen_selecciones |>
  slice_max(
    distancia_entre_sedes_km,
    n = 1,
    with_ties = FALSE
  )

menor_recorrido <- resumen_selecciones |>
  slice_min(
    distancia_entre_sedes_km,
    n = 1,
    with_ties = FALSE
  )

brecha_recorrido <- (
  mayor_recorrido$distancia_entre_sedes_km -
  menor_recorrido$distancia_entre_sedes_km
)

ratio_recorrido <- (
  mayor_recorrido$distancia_entre_sedes_km /
  menor_recorrido$distancia_entre_sedes_km
)


# ============================================================
# BASE PARA ANÁLISIS
# ============================================================

recorridos_analisis <- recorridos |>
  group_by(seleccion_id) |>
  arrange(
    numero_partido,
    .by_group = TRUE
  ) |>
  mutate(
    distancia_acumulada_km =
      cumsum(distancia_tramo_km),

    resultado_corto = case_when(
      resultado == "Victoria" ~ "V",
      resultado == "Empate" ~ "E",
      resultado == "Derrota" ~ "D"
    ),

    tramo = case_when(
      numero_partido == 1 ~ "Inicio",
      TRUE ~ paste0(
        ciudad_anterior,
        " → ",
        ciudad
      )
    )
  ) |>
  ungroup()


# ============================================================
# PALETA DE EQUIPOS
# ============================================================

colores_equipos <- c(
  "México" = "#17324d",
  "Sudáfrica" = "#536b7a",
  "República de Corea" = "#8797a5",
  "Chequia" = "#a78458"
)


# ============================================================
# TEMA DE GRÁFICOS
# ============================================================

tema_grafico <- theme_minimal(
  base_size = 11
) +
  theme(
    panel.grid.minor = element_blank(),
    panel.grid.major.x = element_line(
      color = "#edf0f2"
    ),
    panel.grid.major.y = element_blank(),

    axis.title = element_text(
      color = "#495762"
    ),

    axis.text = element_text(
      color = "#65717b"
    ),

    legend.title = element_blank(),

    legend.position = "bottom",

    plot.margin = margin(
      10,
      15,
      10,
      10
    )
  )
```

# Inicio

## Row {height="28%"}

### Proyecto {width="65%"}

```{r}
htmltools::div(

  class = "hero-wrap",

  htmltools::div(
    class = "hero-kicker",
    "Piloto · Grupo A · Mundial 2026"
  ),

  htmltools::div(
    class = "hero-title",
    "Movilidad entre sedes y desempeño deportivo"
  ),

  htmltools::div(
    class = "hero-question",
    "¿En qué medida la carga de desplazamiento entre sedes durante la fase de grupos se asocia con el desempeño de las selecciones?"
  ),

  htmltools::div(
    class = "hero-note",
    "El piloto utiliza datos reales del Grupo A para validar la construcción de la base, el cálculo de movilidad y la arquitectura del producto interactivo. No busca establecer conclusiones generales con solo cuatro selecciones."
  )
)
```

### Alcance del piloto {width="35%"}

```{r}
htmltools::div(

  class = "scope-grid",

  htmltools::div(
    class = "scope-item",

    htmltools::div(
      class = "scope-number",
      numero_selecciones
    ),

    htmltools::div(
      class = "scope-label",
      "selecciones"
    )
  ),

  htmltools::div(
    class = "scope-item",

    htmltools::div(
      class = "scope-number",
      numero_partidos
    ),

    htmltools::div(
      class = "scope-label",
      "partidos"
    )
  ),

  htmltools::div(
    class = "scope-item",

    htmltools::div(
      class = "scope-number",
      numero_sedes
    ),

    htmltools::div(
      class = "scope-label",
      "sedes"
    )
  )
)

htmltools::div(
  class = "scope-caption",
  "La versión completa escalará este mismo pipeline a las 48 selecciones y a todos los partidos de la fase de grupos."
)
```

## Row {height="20%"}

### Mayor recorrido

```{r}
htmltools::div(

  class = "metric-card-body",

  htmltools::div(
    class = "metric-main",

    paste0(
      scales::comma(
        round(
          mayor_recorrido$distancia_entre_sedes_km
        )
      ),
      " km"
    )
  ),

  htmltools::div(
    class = "metric-name",
    mayor_recorrido$seleccion
  ),

  htmltools::div(
    class = "metric-note",
    "distancia entre sedes consecutivas"
  )
)
```

### Menor recorrido

```{r}
htmltools::div(

  class = "metric-card-body",

  htmltools::div(
    class = "metric-main",

    paste0(
      scales::comma(
        round(
          menor_recorrido$distancia_entre_sedes_km
        )
      ),
      " km"
    )
  ),

  htmltools::div(
    class = "metric-name",
    menor_recorrido$seleccion
  ),

  htmltools::div(
    class = "metric-note",
    "distancia entre sedes consecutivas"
  )
)
```

### Brecha de movilidad

```{r}
htmltools::div(

  class = "metric-card-body",

  htmltools::div(
    class = "metric-main",

    paste0(
      scales::comma(
        round(
          brecha_recorrido
        )
      ),
      " km"
    )
  ),

  htmltools::div(
    class = "metric-name",

    paste0(
      round(
        ratio_recorrido,
        1
      ),
      "× entre el mayor y el menor recorrido"
    )
  ),

  htmltools::div(
    class = "metric-note",
    "heterogeneidad dentro de un mismo grupo"
  )
)
```

## Row {height="52%"}

### Mapa de sedes del Grupo A {width="64%"}

```{r}
leaflet(sedes) |>
  addProviderTiles(
    providers$CartoDB.Positron
  ) |>
  addCircleMarkers(
    lng = ~longitud,
    lat = ~latitud,
    radius = 7,

    color = "#17324d",
    weight = 2,

    fillColor = "#17324d",
    fillOpacity = 0.85,

    label = ~paste0(
      ciudad,
      " · ",
      estadio
    ),

    popup = ~paste0(
      "<strong>",
      estadio,
      "</strong><br>",
      ciudad,
      ", ",
      pais
    )
  ) |>
  addScaleBar(
    position = "bottomleft"
  )
```

### Lectura del piloto {width="36%"}

```{r}
htmltools::tags$ul(

  class = "insight-list",

  htmltools::tags$li(
    paste0(
      "La carga de viaje varía ampliamente incluso dentro del Grupo A: ",
      mayor_recorrido$seleccion,
      " acumula aproximadamente ",
      scales::comma(
        round(
          mayor_recorrido$distancia_entre_sedes_km
        )
      ),
      " km entre sedes, frente a ",
      scales::comma(
        round(
          menor_recorrido$distancia_entre_sedes_km
        )
      ),
      " km de ",
      menor_recorrido$seleccion,
      "."
    )
  ),

  htmltools::tags$li(
    paste0(
      "La brecha observada es de aproximadamente ",
      scales::comma(
        round(
          brecha_recorrido
        )
      ),
      " km."
    )
  ),

  htmltools::tags$li(
    "El piloto confirma que la movilidad puede derivarse de forma reproducible a partir del calendario y las coordenadas de las sedes."
  ),

  htmltools::tags$li(
    "Con cuatro selecciones no corresponde interpretar esta variación como evidencia de un efecto sobre el desempeño."
  )
)
```

# Explorar

##  {.sidebar width="260px"}

### Explorar selección

```{r}
selectInput(
  inputId = "seleccion_elegida",
  label = "Seleccionar selección:",
  choices = opciones_selecciones,
  selected = "MEX"
)
```

```{r}
checkboxInput(
  inputId = "mostrar_etiquetas",
  label = "Mostrar etiquetas de las sedes",
  value = TRUE
)
```

Selecciona una selección para reconstruir su secuencia de partidos y los desplazamientos entre sus sedes.

## Row {height="14%"}

### Selección actual

```{r}
uiOutput(
  "encabezado_seleccion"
)
```

## Row {height="16%"}

### Distancia entre sedes

```{r}
uiOutput(
  "valor_distancia"
)
```

### Puntos obtenidos

```{r}
uiOutput(
  "valor_puntos"
)
```

### Posición en el grupo

```{r}
uiOutput(
  "valor_posicion"
)
```

## Row {height="43%"}

### Recorrido {width="64%"}

```{r}
leafletOutput(
  outputId = "mapa_seleccion",
  height = "100%"
)
```

### Lectura del recorrido {width="36%"}

```{r}
uiOutput(
  outputId = "resumen_recorrido"
)
```

## Row {height="27%"}

### Partidos y desplazamientos

```{r}
DTOutput(
  outputId = "tabla_partidos"
)
```

```{r}
#| context: server
#| include: false


# ============================================================
# REACTIVES
# ============================================================

datos_seleccion <- reactive({

  req(
    input$seleccion_elegida
  )

  recorridos |>
    filter(
      seleccion_id ==
        input$seleccion_elegida
    ) |>
    arrange(
      fecha,
      partido_id
    )
})


resumen_seleccion <- reactive({

  req(
    input$seleccion_elegida
  )

  resumen_selecciones |>
    filter(
      seleccion_id ==
        input$seleccion_elegida
    )
})


# ============================================================
# ENCABEZADO
# ============================================================

output$encabezado_seleccion <- renderUI({

  datos <- resumen_seleccion()

  clase_estado <- if (
    datos$clasifico == "Sí"
  ) {
    "status-badge status-yes"
  } else {
    "status-badge status-no"
  }

  texto_estado <- if (
    datos$clasifico == "Sí"
  ) {
    "Clasificó"
  } else {
    "No clasificó"
  }

  htmltools::div(

    class = "selection-head",

    htmltools::div(
      class = "selection-name",
      datos$seleccion
    ),

    htmltools::span(
      class = clase_estado,
      texto_estado
    )
  )
})


# ============================================================
# DISTANCIA
# ============================================================

output$valor_distancia <- renderUI({

  datos <- resumen_seleccion()

  htmltools::div(
    class = "reactive-value",

    paste0(
      scales::comma(
        round(
          datos$distancia_entre_sedes_km
        )
      ),
      " km"
    )
  )
})


# ============================================================
# PUNTOS
# ============================================================

output$valor_puntos <- renderUI({

  datos <- resumen_seleccion()

  htmltools::div(
    class = "reactive-value",
    datos$puntos
  )
})


# ============================================================
# POSICIÓN
# ============================================================

output$valor_posicion <- renderUI({

  datos <- resumen_seleccion()

  htmltools::div(
    class = "reactive-value",

    paste0(
      datos$posicion_grupo,
      ".º"
    )
  )
})


# ============================================================
# MAPA
# ============================================================

output$mapa_seleccion <- renderLeaflet({

  datos <- datos_seleccion()

  popup_partidos <- paste0(

    "<strong>",
    datos$seleccion,
    "</strong><br><br>",

    "<strong>Partido ",
    datos$numero_partido,
    "</strong><br>",

    "Fecha: ",
    datos$fecha,
    "<br>",

    "Oponente: ",
    datos$oponente,
    "<br>",

    "Ciudad: ",
    datos$ciudad,
    "<br>",

    "Estadio: ",
    datos$estadio,
    "<br>",

    "Resultado: ",
    datos$goles_favor,
    "–",
    datos$goles_contra,
    "<br>",

    "Distancia desde sede anterior: ",
    scales::comma(
      datos$distancia_tramo_km
    ),
    " km"
  )


  mapa <- leaflet(datos) |>

    addProviderTiles(
      providers$CartoDB.Positron
    ) |>

    addPolylines(
      lng = ~longitud,
      lat = ~latitud,

      color = "#17324d",
      weight = 4,
      opacity = 0.85
    )


  if (
    isTRUE(
      input$mostrar_etiquetas
    )
  ) {

    mapa <- mapa |>

      addCircleMarkers(

        lng = ~longitud,
        lat = ~latitud,

        radius = 7,

        color = "#17324d",
        weight = 2,

        fillColor = "#ffffff",
        fillOpacity = 1,

        label = ~paste0(
          numero_partido,
          ". ",
          ciudad
        ),

        labelOptions = labelOptions(
          noHide = TRUE,
          direction = "top"
        ),

        popup = popup_partidos
      )

  } else {

    mapa <- mapa |>

      addCircleMarkers(

        lng = ~longitud,
        lat = ~latitud,

        radius = 7,

        color = "#17324d",
        weight = 2,

        fillColor = "#ffffff",
        fillOpacity = 1,

        popup = popup_partidos
      )
  }


  mapa |>

    addScaleBar(
      position = "bottomleft"
    ) |>

    fitBounds(

      lng1 = min(
        datos$longitud,
        na.rm = TRUE
      ),

      lat1 = min(
        datos$latitud,
        na.rm = TRUE
      ),

      lng2 = max(
        datos$longitud,
        na.rm = TRUE
      ),

      lat2 = max(
        datos$latitud,
        na.rm = TRUE
      )
    )
})


# ============================================================
# RESUMEN
# ============================================================

output$resumen_recorrido <- renderUI({

  datos <- datos_seleccion()
  resumen <- resumen_seleccion()

  ciudades <- paste(
    datos$ciudad,
    collapse = " → "
  )

  dg <- resumen$diferencia_goles

  dg_texto <- if (
    dg > 0
  ) {
    paste0(
      "+",
      dg
    )
  } else {
    as.character(
      dg
    )
  }


  htmltools::div(

    htmltools::div(
      class = "route-title",

      paste0(
        "Recorrido: ",
        ciudades
      )
    ),

    htmltools::div(
      class = "route-text",

      paste0(
        resumen$seleccion,
        " disputó sus tres partidos en ",
        dplyr::n_distinct(
          datos$ciudad
        ),
        " ciudades distintas y acumuló ",
        scales::comma(
          round(
            resumen$distancia_entre_sedes_km
          )
        ),
        " km entre sedes."
      )
    ),

    htmltools::div(
      class = "route-text",

      paste0(
        "Terminó en la posición ",
        resumen$posicion_grupo,
        " del Grupo A con ",
        resumen$puntos,
        " puntos y una diferencia de goles de ",
        dg_texto,
        "."
      )
    ),

    htmltools::div(
      class = "subtle-note",

      "La distancia representa únicamente el desplazamiento geodésico entre sedes consecutivas."
    )
  )
})


# ============================================================
# TABLA
# ============================================================

output$tabla_partidos <- renderDT({

  tabla <- datos_seleccion() |>

    transmute(

      Partido = numero_partido,

      Fecha = format(
        fecha,
        "%d-%m-%Y"
      ),

      Oponente = oponente,

      Ciudad = ciudad,

      Estadio = estadio,

      Resultado = paste0(
        goles_favor,
        "–",
        goles_contra
      ),

      Puntos = puntos,

      `Distancia previa (km)` =
        round(
          distancia_tramo_km,
          1
        ),

      `Descanso (días)` =
        dias_descanso
    )


  datatable(

    tabla,

    rownames = FALSE,

    extensions = "Responsive",

    options = list(

      paging = FALSE,
      searching = FALSE,
      info = FALSE,
      ordering = FALSE,

      responsive = TRUE,

      autoWidth = TRUE,

      dom = "t"
    )
  )
})
```

# Análisis

## Row {height="18%"}

### Qué analiza esta página {width="60%"}

El objetivo del piloto no es estimar un efecto estadístico con cuatro selecciones, sino verificar que podemos **reconstruir cuándo y cuánto viaja cada equipo antes de cada partido**.

En la versión completa, esa información permitirá estudiar movilidad tanto a nivel de selección como a nivel de selección–partido.

### Precaución de interpretación {width="40%"}

::: {.callout-note appearance="simple" icon="false"}
Las diferencias observadas dentro del Grupo A son descriptivas.

No se interpreta una asociación entre distancia y desempeño como causal a partir de este piloto.
:::

## Row {height="48%"}

### Distancia acumulada durante la fase de grupos {width="55%"}

```{r}

grafico_acumulado <- recorridos_analisis |>

  ggplot(
    aes(
      x = numero_partido,
      y = distancia_acumulada_km,

      color = seleccion,
      group = seleccion,

      text = paste0(
        "Selección: ",
        seleccion,
        "<br>Partido: ",
        numero_partido,
        "<br>Sede: ",
        ciudad,
        "<br>Distancia acumulada: ",
        scales::comma(
          round(
            distancia_acumulada_km
          )
        ),
        " km"
      )
    )
  ) +

  geom_line(
    linewidth = 1.15
  ) +

  geom_point(
    size = 3
  ) +

  scale_color_manual(
    values = colores_equipos
  ) +

  scale_x_continuous(
    breaks = 1:3,
    labels = c(
      "Partido 1",
      "Partido 2",
      "Partido 3"
    )
  ) +

  scale_y_continuous(
    labels = scales::comma
  ) +

  labs(
    x = NULL,
    y = "Distancia acumulada entre sedes (km)"
  ) +

  tema_grafico


ggplotly(
  grafico_acumulado,
  tooltip = "text"
) |>

  layout(
    legend = list(
      orientation = "h",
      y = -0.18
    )
  )
```

### Carga de viaje previa a cada partido {width="45%"}

```{r}

datos_heatmap <- recorridos_analisis |>

  filter(
    numero_partido > 1
  ) |>

  mutate(

    partido = factor(
      numero_partido,
      levels = c(
        2,
        3
      ),
      labels = c(
        "Antes del partido 2",
        "Antes del partido 3"
      )
    ),

    seleccion = factor(
      seleccion,
      levels = rev(
        resumen_selecciones$seleccion
      )
    )
  )


grafico_heatmap <- datos_heatmap |>

  ggplot(
    aes(
      x = partido,
      y = seleccion,
      fill = distancia_tramo_km
    )
  ) +

  geom_tile(
    color = "#ffffff",
    linewidth = 2
  ) +

  geom_text(
    aes(
      label = paste0(
        scales::comma(
          round(
            distancia_tramo_km
          )
        ),
        " km\n",
        resultado_corto
      )
    ),
    color = "#25313c",
    size = 3.5,
    lineheight = 1.15
  ) +

  scale_fill_gradient(
    low = "#f3f6f8",
    high = "#9cb5c8",
    name = "km"
  ) +

  labs(
    x = NULL,
    y = NULL
  ) +

  theme_minimal(
    base_size = 11
  ) +

  theme(
    panel.grid = element_blank(),
    legend.position = "bottom",
    axis.text = element_text(
      color = "#65717b"
    ),
    plot.margin = margin(
      10,
      10,
      10,
      10
    )
  )


grafico_heatmap
```

**V** = victoria · **E** = empate · **D** = derrota

## Row {height="34%"}

### Lectura descriptiva {width="58%"}

```{r}
htmltools::tags$ul(

  class = "insight-list",

  htmltools::tags$li(
    paste0(
      mayor_recorrido$seleccion,
      " registró el mayor recorrido del grupo, con aproximadamente ",
      scales::comma(
        round(
          mayor_recorrido$distancia_entre_sedes_km
        )
      ),
      " km."
    )
  ),

  htmltools::tags$li(
    paste0(
      menor_recorrido$seleccion,
      " registró el menor recorrido, con aproximadamente ",
      scales::comma(
        round(
          menor_recorrido$distancia_entre_sedes_km
        )
      ),
      " km."
    )
  ),

  htmltools::tags$li(
    paste0(
      "La razón entre ambos recorridos es cercana a ",
      round(
        ratio_recorrido,
        1
      ),
      " a 1, lo que evidencia una diferencia logística considerable dentro de un mismo grupo."
    )
  ),

  htmltools::tags$li(
    "El calendario permite construir variables de movilidad antes de cada partido, no solo un total acumulado por selección."
  )
)
```

### Lo que habilita el proyecto completo {width="42%"}

La base final tendrá dos niveles complementarios:

**Nivel selección**

48 observaciones para estudiar, entre otros resultados:

- puntos totales;
- diferencia de goles;
- posición del grupo;
- clasificación.

**Nivel selección–partido**

48 selecciones × 3 partidos = **144 observaciones**.

Esto permitirá asociar la movilidad previa a cada encuentro con su resultado, incorporando variables de contexto.

# Metodología y datos

## Row {height="27%"}

### Pregunta y diseño {width="50%"}

::: method-label
Diseño de investigación
:::

::: method-text
Estudio **observacional retrospectivo** basado en los partidos de la fase de grupos del Mundial 2026.

La pregunta central es:

**¿En qué medida la carga de desplazamiento entre sedes se asocia con el desempeño deportivo de las selecciones?**

El piloto utiliza únicamente el Grupo A para comprobar la viabilidad de la construcción de datos y del pipeline analítico.
:::

### Unidades de análisis {width="50%"}

::: method-label
Dos niveles
:::

::: method-text
**1. Selección**

Una observación por equipo para estudiar desempeño agregado durante la fase de grupos.

**2. Selección–partido**

Una observación por selección en cada partido.

Esta segunda estructura permite vincular la movilidad inmediatamente previa al encuentro con el resultado obtenido.
:::

## Row {height="35%"}

### Variables del proyecto {width="50%"}

::: method-label
Exposición principal
:::

::: method-text
**Movilidad**

- distancia desde la sede anterior;
- distancia acumulada hasta cada partido;
- cantidad de cambios de sede.

**Resultados**

- puntos obtenidos;
- diferencia de goles;
- victoria, empate o derrota;
- clasificación a la siguiente fase.

**Variables de contexto previstas**

- días de descanso;
- fortaleza previa de la selección;
- fortaleza del rival;
- cambio de huso horario;
- temperatura y altitud;
- condición de anfitrión.
:::

### Medición de movilidad {width="50%"}

::: method-label
Distancia entre sedes
:::

::: method-text
Para cada selección, los partidos se ordenan cronológicamente.

La distancia de cada tramo se estima mediante la **fórmula de Haversine**, utilizando las coordenadas geográficas de dos sedes consecutivas.

El indicador representa una aproximación comparable de la movilidad del calendario.

No pretende reproducir la ruta aérea exacta, el hotel, el centro de entrenamiento ni desplazamientos terrestres adicionales.
:::

## Row {height="38%"}

### Plan de análisis {width="55%"}

::: method-label
Proyecto completo
:::

::: method-text
**1. Análisis descriptivo**

Caracterizar distancias, recorridos, descansos y diferencias entre grupos.

**2. Análisis bivariado**

Explorar asociaciones entre movilidad y distintas medidas de desempeño.

**3. Modelos explicativos**

Evaluar la asociación entre carga de viaje y desempeño incorporando variables de control como fortaleza propia, fortaleza del rival y descanso.

La especificación estadística definitiva se elegirá después de examinar la estructura y distribución de los datos completos.

**4. Análisis de sensibilidad**

Evaluar la robustez de los resultados ante distintas definiciones de movilidad y desempeño.
:::

### Fuentes y trazabilidad {width="45%"}

::: method-label
Procedencia de los datos
:::

::: method-text
**FIFA**

Calendario, resultados, composición de grupos y sedes oficiales del torneo.

**Fuente cartográfica**

Coordenadas geográficas de los estadios utilizadas para calcular las distancias.

**Trazabilidad interna**

El archivo original de Excel conserva una hoja `fuentes` que registra el origen de las variables utilizadas durante la construcción de la base.

Para el proyecto completo, cada dataset deberá documentar:

- fuente;
- variable;
- fecha de consulta;
- enlace;
- observaciones de limpieza o transformación.
:::
